【裁判字號】    98,易,48
【裁判日期】    990112
【裁判案由】    竊盜
【裁判全文】
福建金門地方法院刑事判決                98年度易字第48號
    公  訴  人  福建金門地方法院檢察署檢察官
    被      告  甲○○
    輔  佐  人  丁○○
                戊○○
上列被告因竊盜案件，經檢察官提起公訴（98年度偵字第57號）
，本院判決如下：
    主  文
甲○○竊盜，處有期徒刑貳月，如易科罰金以新臺幣壹仟元折算
壹日。
    事  實
一、甲○○係在金門縣金湖鎮舊菜市場28號販賣豬肉維生之攤販
    ，明知其子丙○○原有之不銹鋼製攤架1個(下稱「系爭攤架
    」)，早已出售予乙○○，為供置放豬肉使用，竟意圖為自
    己不法之所有，先於民國98年1月16日下午2時餘許到金門縣
    金湖鎮公有零售市場8號攤位前，查看、推移置於該攤位前
    之乙○○所購得之系爭攤架；繼於當天下午6時許，指使其
    不知情之侄兒許志遠，同至金門縣金湖鎮公有零售市場8號
    攤位前，合力將系爭攤架搬上許志遠所駕駛之小貨車載走，
    適為正在該市場後方之13號攤位內烹煮食物之乙○○發覺而
    報警查獲。
二、案經乙○○訴由金門縣警察局金湖分局報請福建金門地方法
    院檢察署檢察官偵查起訴。
    理  由
甲、程序部分：
一、被告之自白祇要具有任意性，並與事實相符，不分係在審判
    內、外所為，均有證據能力。本件被告就其於警詢及偵訊時
    所為供述之任意性均不爭執；且各該不利於己之供述，按後
    段理由所述均與事實相符，復查無刑事訴訟法第156條第1項
    、第158條之2所定不得作為證據之情形，則被告於警詢及偵
    訊時所為不利於己之供述，即均有證據能力。
二、卷附之丙○○於98年2月23日之偵訊筆錄(偵查卷第9、13頁)
    、許志遠於98年2月9日之警詢筆錄(警卷第8～10頁)、乙○○於98年1月16日之警詢筆錄（第1次）(警卷第11～12頁)、
    乙○○於98年1月19日之警詢筆錄(第2次）(警卷第13～15頁
    )、乙○○於98年2月23日之偵訊筆錄(偵查卷第9～11、14頁
    )、乙○○於98年2月24日之偵訊筆錄(偵查卷第39～42頁)、
    乙○○於98年4月29日之偵訊筆錄(偵查卷第56、57頁)、鄭
    嘉虹於98年1月23日之警詢筆錄(警卷第16～18頁)、鄭嘉虹
    於98年2月24日之偵訊筆錄(偵查卷第39～42頁)、董慧芬於
    98年5月4日之偵訊筆錄(偵查卷第63～64頁)、金門縣警察局
    金湖分局金湖派出所受理刑事案件報案三聯單（偵查卷第17
    頁）、金門縣金湖鎮調解委員會調解書（偵查卷第74頁），
    雖均係被告以外之人在審判外所為之陳述；然當事人就各該
    傳聞證據之證據能力於本院準備程序及審判期日均未爭執，
    且已同意作為證據(本院卷第38～40頁)，本院審酌各該言詞
    陳述及書面作成時之情況，並無違法取得或證明力過低等不
    宜作為證據之情形，依刑事訴訟法第159條之5規定，自均有
    證據能力。
三、照片乃透過照相機機械地將一定事實留存於軟片或相紙上，
    基本上未介入人的心理供述過程，非屬供述證據；且卷附之
    黑白照片12張（警卷第21～26頁）、彩色照片13張（偵查卷
    第18～22、37頁），按被告所述均係就其在案發地點查找、
    挪移系爭攤位之過程為實況拍攝(本院卷第78、79頁)，乃與
    系爭攤架是否為被告竊取之認定有關之物證，即為具有關聯
    性之非供述證據，應有證據能力。
乙、實體部分：
一、訊據被告就伊指示許志遠，於案發時地與其合力將系爭攤架
    搬運上車、載走等事實，固不諱言；惟矢口否認竊盜，辯稱
    ：(一)系爭攤架係被告先前拿錢教丙○○訂製，置於金門縣金
    湖鎮舊菜市場28號攤位旁使用之物，嗣於案發4、5個月前發
    現不見，即四處找尋，終於金門縣金湖鎮公有零售市場8號
    攤位前找到該攤架，當時向乙○○女兒己○○詢問該攤架為
    何會放在這裡，據告稱係向丙○○借用，回家後再問丙○○
    ，亦稱係借人使用，即無從知悉該攤位已轉賣予乙○○；其
    後被告因農曆春節將屆，需用攤架擺置豬肉，乃於案發當天
    下午2時餘許到公有零售市場8號攤位前，清除系爭攤架上之
    雜物、挪至外緣，即遭乙○○之子鄭嘉虹在旁邊拍照，繼於
    案發當天下午6時許教開車前來之許志遠合力將系爭攤架搬
    運上車，在搬運過程中，均未被在旁邊觀看乙○○及鄭嘉虹
    出聲阻止，可見被告於行為時根本不知系爭攤架已賣給乙○○或為其所有之事實，即無竊盜之犯意；(二)被告於案發當天
    下午被鄭嘉虹拍照後，曾打電話問金湖警察所之所長，嗣於
    案發後已與乙○○到金湖鎮調解委員會調解調解成立，並依
    調解結果將系爭攤架還給乙○○，另刊登道歉啟事3天；(三)
    被告欲搬取系爭攤架前曾打電話給丙○○，但丙○○沒有接
    電話。
二、被告雖否認竊盜，惟查：
  (一)本院於準備程序期日所整理之下列事項，業經被告當庭表示
    不爭執（本院卷第23～25頁），復於98年12月22日審理時就
    下列1、3、4、5、7點供承不諱(本院卷第72～74頁)；其中
    案發當天下午初勘之情形、傍晚搬運之過程及嗣後之調解、
    履行，核分別與在場拍照、觀看之鄭嘉虹、幫忙載運之許志
    遠，暨目睹搬運過程、出席調解之乙○○所述情節相符(鄭
    嘉虹部分見警卷第16～18頁、偵查卷第39～42頁；許志遠部
    分見警卷第8～10頁；乙○○部分見警卷第11～12、13～15
    頁、偵查卷第9～11、14、39～42、56、57頁、本院卷第41
    ～45頁)，並有黑白照片5張（警卷第21～23頁）、彩色照片
    13張（偵查卷第18～22、37頁）、金門縣警察局金湖分局金
    湖派出所受理刑事案件報案三聯單（偵查卷第17頁）、金門
    縣金湖鎮調解委員會調解書（偵查卷第74頁）在卷可稽，足
    認被告不爭執之下列事項屬實。
    1.甲○○在金門縣金湖鎮舊菜市場28號，販賣豬肉維生，需
      要攤架放置豬肉。
    2.系爭鐵製攤架係丙○○先前以2、3萬元向其友人訂作之3
      個攤架之一。
    3.甲○○於98年1月16日中午12時許打電話給許志遠，叫他
      駕駛小貨車到金湖鎮公有零售市場幫忙載一個攤架，許志
      遠告以正在送貨，無法過去，要求當天傍晚再前往載運。
    4.甲○○於98年1月16日中午，或當天下午2時餘許，即在金
      門縣金湖鎮公有零售市場8號攤位前，翻動、查看乙○○
      所有之鐵製攤架。
    5.甲○○於98年1月16日下午6時許，指使不知情之許志遠將
      置於金門縣金湖鎮公有零售市場8號攤位前之乙○○所有
      鐵製攤架1個搬運至許志遠駕駛之小貨車上載走。
    6.甲○○會同許志遠搬走金門縣金湖鎮公有零售市場8號攤
      位前之鐵製攤架時，被正在該市場13號攤位烹煮食物之乙○○發覺而報警。
    7.甲○○與乙○○於98年4月8日於金湖鎮調解委員會成立調
      解，調解內容為：聲請人願返還對造人所有之豬肉攤架，
      約定於98年4月9日前返還。聲請人願於金門日報刊登對對
      造人之道歉啟事3日，以示對對造人之歉意，對造人願放
      棄本案相關之所有民事請求；上述調解書已於98年4月28
      日經本院民事庭核定在案。
  (二)被告辯稱系爭攤架為其定作，並拿錢予丙○○支付云云，為
    丙○○否認(本院卷第66頁)，復未提出由其定作、付款之證
    據，本難採信；而依被告於本件準備程序所述，系爭攤架既
    由丙○○出面洽訂、付款(本院卷第18頁)，出賣人為讓與合
    意之對象，即不可能係未曾露面交易之被告；且丙○○已證
    稱該攤架實係由伊付款向友人訂製(警卷第6頁、偵查卷第13
    頁、本院卷第65、66頁)；被告於準備程序時，就本院整理
    之「系爭鐵製攤架係丙○○先前以2、3萬元向其友人訂作之
    3個攤架之一」乙項，亦表明不爭執(本院卷第23、24頁)，
    足認系爭攤架應係丙○○出資購買，即非被告所有。
  (三)系爭攤位已否出售予乙○○，係在本案發生以前之事項，與
    嗣在案發當天出現之情況，並無邏輯論理上之必然關聯；而
    乙○○證稱其於案發時在13號攤位上烹煮食物，前面被冰箱
    擋到，沒有注意8號攤位上之情形，已表明其未即時查覺被
    告正欲搬運(本院卷第43、44頁)；至於在旁見到搬運情形之
    鄭嘉虹，不論係懾於被告強悍之氣勢，或如所述係為避免正
    面衝突而不敢動手阻止，均屬人情之常，要難以此他人之外
    在表現，推論被告本人當時內在之主觀認知；何況乙○○之
    第1份警詢筆錄已載明其係98年1月16日晚上19時10分報案及
    其當晚18時發現失竊等語(警卷第11頁），顯見乙○○嗣在
    後面攤位發現系爭攤架被搬離，已即時報警處理，並未默許
    被告之作為，即無從以此推論系爭攤架非由乙○○買受，或
    逕謂其已承認未曾買受系爭攤架。
  (四)乙○○始終堅稱系爭攤位為伊於案發年餘之前以新台幣(下
    同)6,000元價格向丙○○購買；而該攤位如非賣予乙○○，
    被告焉會於查知其所在後仍遷延多月不敢公開索還，復於案
    發後旋即透過調解程序道歉、歸還攤架予乙○○；參照丙○○證稱系爭攤架乃伊於96年間以6,000元價格賣給乙○○(偵
    查卷第13頁、本院卷第66、67頁)，被告亦稱：「(按照乙○○及丙○○的說法，系爭攤架在96年間，就已經由丙○○以
    新台幣6,000元轉售給乙○○，對嗎？)對，………。(你在
    本案發生後，經過警方及檢察官一連串調查，是否已經知道
    系爭攤架，確係乙○○以6,000元價格向丙○○購買？)對，
    ………。(你在本案發生後，是認為系爭攤架已經丙○○出
    售給乙○○，認為是乙○○所有，才透過調解，同意道歉歸
    還攤架，對嗎？)對，我承認是乙○○的，我才還給她」(
    本院卷第74、80頁)，可見系爭攤架於本案發生年餘之前即
    由丙○○賣給乙○○，被告反此所辯，自不可採。
  (五)丙○○證稱：「(被告發現系爭攤架被搬離原來之放置處所
    後，她有沒有問你東西到哪裡去了？)沒有問，因為我在跑
    船，難得回來，………。(被告說她問你系爭攤架為什麼不
    見了，你告訴她說是借給乙○○、或是借給她女兒，或說是
    借給你朋友，對嗎？)沒有」(本院卷第67頁)，被告亦稱：
    「(妳發現系爭攤架不見後，有沒有去問丙○○？丙○○當
    時有沒有表示攤架交給誰，或攤架在哪裡用？)因為我有打
    電話他都不接，所以沒有問到」(本院卷第75頁)，可見被告
    在系爭攤架被搬離原位後，根本未曾詢問丙○○，即不可能
    有如所辯受丙○○告知出借攤架情形，自亦無從因其曾到乙○○之攤位上查找，而推論被告此舉係不知系爭攤架業已轉
    售之表現。
  (六)乙○○之女己○○固不否認其曾使用系爭攤架擺放內衣褲販
    賣，然於本院審理時已結證稱伊當時僅在攤架上擺放部分貨
    物，並非向丙○○借用系爭攤架，更未向被告為此表示(本
    院卷第72頁)；而被告既自承丙○○祇在金湖公有零售市場
    之新攤位賣過2、3天，嗣後2、3個月即退掉該攤位等語(偵
    查卷第11頁)，並稱其發現己○○使用系爭攤架係在本案發
    生前4、5個月(本院卷第18、75頁)，可見己○○使用系爭攤
    架擺放貨物之時點，已在被告退掉公有零售市場攤位甚久之
    後，斯時丙○○早已不在該市場營業，臨時前來擺攤之己○○顯難預向丙○○借用系爭攤架，其前述證詞即與常情無違
    。被告空言辯稱己○○當時稱伊係向丙○○借用攤架云云，
    自不可取。
  (七)董慧芬證稱：「隔天下午2、3點的時候甲○○就開始清東西
    ，我看到後我有跟甲○○說乙○○有向我表示說該攤架是以
    六千元的代價向她兒子買的，但是甲○○聽到後有點生氣，
    說東西是她的，要經過她的同意，她要搬回去，………。（
    你是否有確實跟甲○○表示乙○○說該攤架已經被你兒子以
    六千元的代價賣給乙○○？）是」(偵查卷第64、65頁)；對
    照被告稱：「(提示董慧芬於98年5月4日向檢察官所為陳述
    筆錄(偵查卷第63～65頁)，並告以要旨，兩造有何意見？)
    沒意見」(本院卷第51頁)、「(你在案發當天下午到金門縣
    金湖鎮公有零售市場8號攤位前碰到董慧芬時，董慧芬是不
    是跟妳講說乙○○要她轉告系爭攤架是她以六千元的代價向
    妳兒子買的？)……，我祇有看到董慧芬在那邊。(董慧芬於
    案發當天下午，是否有在到金湖鎮公有零售市場8號攤位前
    面，跟妳講說乙○○反對妳來搬系爭攤架？)董慧芬有跟我
    講」(本院卷第77頁)，足認董慧芬之前開證述屬實。
  (八)被告於偵訊時就檢察官向其說明以牛易豬之例，既已表示不
    知情之受交換人可取得牛隻之所有權，如擅予牽走應屬偷竊
    等語(偵查卷第57、58頁)，即已瞭解善意取得之法律概念；
    證諸其嗣後供稱：「如果他有跟我說我就不會去搬了」(偵
    查卷第59頁)、「因為我知道如果賣掉就不屬於我了」(偵查
    卷第80頁)、「(妳在案發當時，如果知道系爭攤架已經被丙○○賣掉了，就不會去搬攤架，對嗎？)不會(搖頭)，我如
    果知道他賣掉，我就不會去搬。(案發當時如果你知道系爭
    攤架已經被丙○○賣掉的話，你為什麼就不會去搬？)因為
    賣掉就是別人的，我就不會再去搬，我當時的想法也是這樣
    。(妳知道系爭攤架如果被賣給不知情的人，就不再是原所
    有人的嗎？)我知道」(本院卷第79頁)，益見被告對所有權
    之異動及其權利歸屬之價值觀念並無偏差；而系爭攤架於案
    發年餘之前即由丙○○以6,000元賣給乙○○，在被告於案
    發當天下午2、3時許到金湖公有零售市場8位攤位查找時，
    已由董慧芬轉知乙○○向丙○○購買系爭攤位，暨其反對被
    告前來搬取之訊息，俱如前述；參照丙○○證稱：伊於出售
    系爭攤架後已主動告知被告，已獲其以「嗯！」乙語回應(
    偵查卷第13頁、本院卷第67頁)，被告另稱：「(乙○○說她
    買到系爭攤架隔幾天後，妳就到她攤位前面來找這個攤架，
    並且問隔壁的攤商說這張攤架為什麼會搬到這裡，隔壁的攤
    商就說向妳說這攤架已經被丙○○賣給乙○○了，對嗎？)
    有跟我講這件事情」(本院卷第76頁)，足證被告於案發當天
    傍晚搬走系爭攤架之前，早已知悉系爭攤架之權利業由丙○○轉讓予乙○○，暨乙○○反對攤架被取回之事實，竟仍執
    意搬走系爭攤架，顯有自居於系爭攤架所有人之地位欲加以
    處分之不法所有意圖甚明。被告辯稱其無意偷竊云云，自不
    可採。
  (九)刑法第320條第1項規定之「竊取」，乃指乘人不知或疏懈之
    際，以和平或秘密之方法擅將他人之動產，移置於自己實力
    支配下之謂，並不以暗中下手為必要，此觀刑法第321條第1
    第6款將在車站、埠頭等人潮擁擠處所行竊，列為加重處罰
    要件即明；而乙○○於案發時既係在卷附照片所示多重攤架
    、箱櫃等雜物阻隔之後排13號攤位上烹煮食物，即難以兼顧
    8號攤位內之財物安全；被告亦自承伊與許志遠合力搬運系
    爭攤架上車時，未事先徵得乙○○同意或當場告知將予載走
    （見本院卷第80頁），即已符合前述趁隙擅取之要件，自屬
    偷竊之行為無疑。至於被告於案發現場尚有鄭嘉虹等人監看
    之情況仍敢下手，乃其作案之膽識問題，要與其認知上述構
    成要件事實仍執意使其發生之竊盜故意無涉。
  (十)董慧芬雖證稱被告於案發前一天下午曾到場要伊轉告8號攤
    主，其於明天欲來搬走系爭攤架等語；然此僅係事前宣示、
    預告其行動之決心，並無解於其先前受隔壁攤商及丙○○轉
    告而得知系爭攤位早已易手之事實；何況被告於案發當天下
    午受董慧芬轉知乙○○買受攤架、反對搬離等語後，猶堅搬
    離系爭攤架，顯已明白表露其堅欲排除權利人之地位而自為
    管領支配系爭攤架之不法所有意圖，自難謂其欠缺違法性之
    認識。
三、綜上所述，被告所辯各節，無非卸責之詞，均不足採。是以
    本案事證明確，被告之竊盜犯行堪以認定，自應依法論科。
    核被告所為，係犯刑法第320條第1項竊盜罪；其利用不知情
    之許志遠遂行竊取，為間接正犯。又被告係國小補校畢業，
    以擺攤販賣豬肉維生，月入約4、5萬元，現與其部分子孫同
    住等情，為其所自承(本院卷第81頁)；而被告無犯罪前科，
    亦有臺灣高等法院被告前案紀錄表可稽；爰審酌被告以上之
    知識程度、生活狀況及素行，暨其為供己販賣豬肉使用，竟
    利用不知情之侄兒合力竊取價值6,000元之系爭攤架，犯後
    復飾詞巧辯，惟據乙○○稱已返還攤架，並登報道歉等一切
    情狀，量處如主文所示之刑，並諭知易科罰金之折算標準，
    以示懲儆。
四、98年1月21日修正公布，並自98年9月1日起施行之刑法第41
    條第2項，雖增列「依前項規定得易科罰金而未聲請易科罰
    金者，得以提供社會勞動6小時折算1日，易服社會勞動」之
    規定；惟易服社會勞動之折算標準，條文已明定以6小時折
    算徒刑，此與易科罰金因有折算金額之差異而應諭知折算標
    準之情形不同；且是否准予易服社會勞動，則係判決確定後
    如何指揮執行之問題，非屬法官裁判時所應審酌之事項，自
    不涉及科刑規範事項之變更，不生比較新、舊法之問題，即
    無刑法第2條規定之適用，併予敘明（臺灣高等法院98年第4
    次刑庭庭長法律研討會議研討結論參照）。
據上論斷，應依刑事訴訟法第299條第1項前段，刑法第320條第1
項、第41條第1項前段、刑法施行法第1條之1第1項、第2項前段
，判決如主文。
本案經檢察官席時英到庭執行職務。
中    華    民    國    99    年    1     月    12    日
                      刑事第一庭  法  官  周建興
以上正本證明與原本無異。
如不服本判決，應於收受判決後10日內向本院提出上訴書狀，並
應敘述具體理由；其未敘述上訴理由者，應於上訴期間屆滿後20
日內向本院補提理由書（均須按他造當事人之人數附繕本）「切
勿逕送上級法院」。
                                  書記官  龔月雲
中    華    民    國    99    年    1     月    12    日
附錄本案論罪科刑法條全文：
中華民國刑法第320條
（普通竊盜罪、竊佔罪）
意圖為自己或第三人不法之所有，而竊取他人之動產者，為竊盜
罪，處 5 年以下有期徒刑、拘役或 5 百元以下罰金。
意圖為自己或第三人不法之利益，而竊佔他人之不動產者，依前
項之規定處斷。
前二項之未遂犯罰之。

司法院資訊處製作；財團法人民間司法改革基金會備份。
